臺灣臺北地方法院刑事判決　　　　　　　95年度訴字第2082號
公　訴　人　臺灣臺北地方法院檢察署檢察官
被　　　告　甲○○
上列被告因違反毒品危害防制條例案件，經檢察官提起公訴（九
十四年度毒偵字第三五五三號），本院判決如下：
    主      文
甲○○連續施用第一級毒品，累犯，處有期徒刑壹年。
    事      實
一、甲○○前於民國八十七年間因施用第一級毒品海洛因及第二
    級毒品安非他命案件，經本院以八十七年度毒聲字第五四九
    號裁定送觀察、勒戒後，因無繼續施用毒品之傾向，經臺灣
    臺北地方法院檢察署檢察官以八十七年度偵字第一八八九六
    號為不起訴處分確定。復於九十年初某日起至九十一年九月
    二十一日止，連續多次施用第一級毒品，經本院以九十二年
    度訴字第二三九號判處有期徒刑八月確定，並於九十三年十
    月二十一日縮刑期滿執行完畢（此部分於本件構成累犯）。
    又於九十二年九月間某日起至同年十月二十二日止，連續施
    用第一級毒品海洛因，經本院以九十三年度訴字第一○二八
    號判處有期徒刑十一月，嗣經臺灣高等法院以九十四年度上
    訴字第一二三一號駁回上訴確定（此部分因迄九十五年十月
    十八日始執行完畢，故於本件尚不構成累犯）。詎仍不知悔
    改，再度基於施用第一級毒品海洛因之概括犯意，自九十四
    年七月一日起至同年九月十九日上午十一時三十四分許為警
    採尿時回溯二十六小時內之某日、時，在其臺北市萬華區○
    ○○道五十九號三樓住處，連續施用第一級毒品海洛因多次
    。嗣於同年九月十九日上午七時許，甲○○因另案遭通緝，
    為警在臺北市中山區○○○路三四九號前逮捕，經採尿送驗
    後而查悉上情。
二、案經臺北市政府警察局中山分局報請臺灣臺北地方法院檢察
    署檢察官偵查起訴。
    理      由
一、訊據被告甲○○對於上開施用毒品之事實坦認不諱，且被告
    為警查獲後所排放採集之尿液經送驗結果，確呈現鴉片類藥
    物陽性反應，有臺灣檢驗科技股份有限公司九十四年十月十
    六日濫用藥物尿液檢驗報告一紙（報告編號：CH/2005/9099
    8）在卷可稽（見偵查卷第十一頁），足徵被告前開施用毒
    品之自白與事實相符。
二、被告雖辯稱其先前因本件施用毒品案件，已經檢察官向法院
    聲請觀察勒戒而入所執行，嗣檢察官聲請強制戒治時遭法院
    駁回，伊不知為何現又遭檢察官起訴，對於本件程序有意見
    云云。
  (一)按九十二年七月九日新修正之毒品危害防制條例刪除二犯及
    三犯之規定，僅將施用毒品者簡化區分為「初犯」、「再犯
    」，並認施用毒品者係屬病患性犯人，以觀察、勒戒戒除其
    身癮，並以強制戒治去除其心癮。經觀察、勒戒或強制戒治
    執行完畢釋放後，若係五年後再犯該條例第十條施用毒品罪
    者，與同條例第二十條第一項、第二項關於「初犯」之處理
    方式相同，檢察官應先聲請法院裁定令被告入勒戒處所觀察
    、勒戒，並視有無繼續施用毒品傾向，決定應予釋放、為不
    起訴之處分，或應聲請法院裁定令入勒戒處所強制戒治；若
    係五年內「再犯」同條例第十條施用毒品罪者，依同條例第
    二十三條第二項規定，檢察官則應依法追訴。觀諸該條例第
    二十條第三項之修正理由：「觀察、勒戒或強制戒治五年後
    再犯者，顯見前所實施之觀察、勒戒或強制戒治已足以遮斷
    其施用毒品之癮，為期自新及協助其戒除毒癮，對此五年後
    再犯者，爰明定仍適用初犯之規定，先經觀察、勒戒、強制
    戒治之程序」，及同條例第二十三條第二項之修正理由：「
    為配合簡化施用毒品犯之刑事處遇程序，並鑑於經觀察、勒
    戒或強制戒治執行完畢釋放後五年內再犯者，其再犯率甚高
    ，原據以實施之觀察、勒戒及強制戒治既已無法收其實效，
    自應施以刑事處遇」。顯然如施用毒品者係前經觀察、勒戒
    或強制戒治等治療程序執行完畢五年後，始再施用毒品之「
    初犯」，因前所執行之觀察、勒戒或強制戒治已足收戒除毒
    癮之效，自應重新執行觀察、勒戒或強制戒治等治療程序，
    並於治療程序執行完畢後，由檢察官為不起訴處分，毋庸對
    之追訴處罰；反之，在「再犯」之情形，因其先前所為治療
    程序顯未能收戒斷毒癮之效，且考量施用毒品者之再犯率偏
    高，乃簡化其刑事處遇程序，而逕予追訴處罰，不再施以治
    療程序。參酌上開立法理由，修正毒品危害防制條例就施用
    毒品者，祇於「初犯」及「五年後再犯」二種情形，有其追
    訴條件之限制，即須於初犯經觀察、勒戒或強制戒治釋放後
    ，五年內均無施用毒品之行為，始能認其前所實施之觀察、
    勒戒或強制戒治已足遮斷毒癮，而得於五年後再犯時，再予
    適用初犯之規定，重行觀察、勒戒等程序。倘五年內已經再
    犯，被依法追訴處罰，縱其第三次（或第三次以上）施用毒
    品之時間在初犯釋放五年以後，即與「五年後再犯」之情形
    有別，且因已於「五年內再犯」，顯見其再犯率甚高，原實
    施觀察、勒戒或強制戒治，已無法收其實效，而無五年戒斷
    期之存在，自無再經觀察、勒戒及強制戒治之必要，應由檢
    察官依該條例第十條之規定逕行起訴，始符新法修正之本旨
    （最高法院九十五年度臺非字第五九號、第六五號判決、同
    院九十五年五月九日九十五年度第七次刑事庭會議決議內容
    參見）。
  (二)查被告前於八十七年間，因施用第一級毒品海洛因及第二級
    毒品安非他命案件，經本院以八十七年度毒聲字第五四九號
    裁定送觀察、勒戒後，因無繼續施用毒品之傾向，經臺灣臺
    北地方法院檢察署檢察官以八十七年度偵字第一八八九六號
    為不起訴處分確定。復於九十年初某日起至九十一年九月二
    十一日止，連續多次施用第一級毒品，經本院以九十二年度
    訴字第二三九號判處有期徒刑八月確定，並於九十三年十月
    二十一日縮刑期滿執行完畢。再於九十二年九月間某日起至
    同年十月二十二日止，連續施用第一級毒品海洛因，經本院
    以九十三年度訴字第一○二八號判處有期徒刑十一月，嗣經
    臺灣高等法院以九十四年度上訴字第一二三一號駁回上訴確
    定等情，有前開不起訴處分書、判決書及臺灣高等法院被告
    前案紀錄表在卷可稽。是被告於「初犯」而受觀察勒戒執行
    完畢後，於五年內即九十二年九月間已「二犯」施用毒品罪
    並經依法追訴處罰在案，縱認其本次施用毒品之時間係在初
    犯觀察勒戒執行完畢釋放五年以後，惟仍與「五年後再犯」
    之情形有別，且因其實際上係於「五年內再犯」，顯見其再
    犯率甚高，原實施觀察、勒戒或強制戒治，已無法收其實效
    ，而無五年戒斷期之存在，即無再經觀察、勒戒及強制戒治
    之必要，自應依法追訴審判無訛。
  (三)綜上各情，被告係「五年內再犯」本件施用毒品罪，自應依
    法追訴審判，而無再執行強制戒治之餘地，本院九十五年度
    毒聲字第四三三號駁回檢察官對本件被告所為強制戒治聲請
    之裁定，亦同此意旨。被告猶主張本件應執行強制戒治即可
    云云，尚有誤會，而不足採。本件事證明確，被告犯行堪以
    認定，應依法論科。
三、按告行為後，九十四年二月二日修正公布之刑法，已於九十
    五年七月一日生效施行，關於刑法變更後之新舊法律適用問
    題，應依修正後刑法第二條第一項：「行為後法律有變更者
    ，適用行為時之法律。但行為後之法律有利於行為人者，適
    用最有利於行為人之法律」之規定，依「從舊從輕」之原則
    ，就罪刑有關之一切情形，綜合全部罪刑之結果而為比較（
    最高法院九十五年五月二十三日九十五年度第八次刑庭會議
    決議參照）。而所謂法律變更，應指法律適用之實質變更，
    即刑法規範狀態之變更，對行為人方有所謂「有利」及「不
    利」之情形，故若不涉及犯罪構成要件之刑罰加重或減輕事
    由，自應逕適用裁判時之現行法律，而無依刑法第二條第一
    項為新舊法比較適用之必要。刑法第五十六條關於連續犯之
    規定業於九十五年七月一日修正刪除生效，該連續犯規定刪
    除後，除法理上合於接續犯、包括一罪之情形仍可認為構成
    單一之犯罪外，其餘數犯罪行為之情形，即應依刑法第五十
    一條之規定予以分論併罰。經依刑法第二條第一項比較新、
    舊法之結果，認本件被告前後多次施用毒品之行為，適用新
    法並非較有利於被告，自應適用行為時即修正前刑法第五十
    六條關於連續犯之規定論處。至於累犯部分，修正前刑法第
    四十七條關於累犯係規定為：「受有期徒刑之執行完畢，或
    受無期徒刑或有期徒刑一部之執行而赦免後，五年以內再犯
    最有期徒刑以上之罪者，為累犯，加重本刑至二分之一」，
    修正後刑法第四十七條第一、二項之規定則為：「受徒刑之
    執行完畢，或一部之執行而赦免後，五年以內故意再犯有期
    徒刑以上之罪者，為累犯，加重本刑至二分之一」、「第九
    十八條第二項關於因強制工作而免其刑之執行者，於受強制
    工作處分之執行完畢或一部之執行而免除後，五年以內故意
    再犯有期徒刑以上之罪者，以累犯論」。若行為人於前案執
    行完畢後五年內故意再犯他罪，不論依舊法第四十七條或新
    法第四十七條第一項規定，均構成累犯，刑罰規範狀態並無
    變更，自不生新舊法比較之問題，應逕依現行有效之法律即
    修正後刑法第四十七條第一項之規定，論以累犯，併此敘明
    。
四、按海洛因具有成癮性、濫用性，對社會危害甚大，屬毒品危
    害防制條例第二條第二項第一款所規定之第一級毒品。核被
    告所為，係犯毒品危害防制條例第十條第一項之施用第一級
    毒品罪。其施用前持有第一級毒品之低度行為，均為施用之
    高度行為所吸收，不另論罪。被告自九十四年七月一日起至
    同年九月十九日止之多次施用海洛因犯行，其時間緊接，方
    法相同，觸犯構成要件相同之罪名，顯係基於概括犯意而為
    ，應依刑法修正前連續犯之規定論以一罪，並依法加重其刑
    。查被告前因施用第一級毒品案件，經本院以九十二年度訴
    字第二三九號判處有期徒刑八月確定，並於九十三年十月二
    十一日縮刑期滿執行完畢，有臺灣高等法院被告前案紀錄表
    在卷可稽，其於前揭有期徒刑執行完畢後，五年以內故意再
    犯本件有期徒刑以上之罪，應依修正後刑法第四十七條第一
    項規定論以累犯及加重其刑，並依法遞加之。爰審酌被告素
    行非佳，前經觀察勒戒程序並處以刑罰後，仍不知悔改，復
    繼續沾染毒品惡習，其施用毒品行為對於自身危害程度非輕
    ，及犯罪之動機、目的、手段，暨犯後坦承施用毒品之態度
    等一切情狀，量處如主文所示之刑。
據上論斷，應依刑事訴訟法第二百九十九條第一項前段，毒品危
害防制條例第十條第一項，刑法第二條第一項前段、第十一條前
段、第四十七條第一項，修正前刑法第五十六條，判決如主文。
中　　華　　民　　國　　96　　年　　4 　　月　　26　　日
　                刑事第十一庭  審判長法　官　劉方慈
                                      法　官　鍾淑慧
                                      法  官  林庚棟
以上正本證明與原本無異。
如不服本件判決，得自收受送達之日起十日內，向本院提起上訴
　　　　　　　　　　　        　      書記官　殷玉芬
中　　華　　民　　國　　96　　年　　4 　　月　　30　　日
附錄本案論罪科刑法條全文
毒品危害防制條例第十條：
施用第一級毒品者，處六月以上五年以下有期徒刑。
施用第二級毒品者，處三年以下有期徒刑。
